福建金門地方法院民事判決
109年度訴字第47號
原      告  翁文敏
被      告  翁亞才  住00，LORONG JANGGUS DI-JALAN TELOK                        GADONG 00000 KLANG SEALANGOR 

上列當事人間請求確認通行權存在事件，經本院於民國110年8月
20日言詞辯論終結，判決如下：
    主  文
確認原告就被告所有坐落金門縣○○鄉○○段○○○○地號土地如金門縣
地政局民國一○九年八月七日土地複丈成果圖（甲案）所示編號A
部分面積一五九‧六四平方公尺土地有通行權存在。
被告應容許原告通行上開土地，不得設置障礙物或其他妨害、阻
撓通行之行為。
訴訟費用由原告負擔。 
    事實及理由
壹、程序方面
一、按確認法律關係之訴，非原告有即受確認判決之法律上利益
    者，不得提起之，民事訴訟法第247條第1項定有明文。又所
    謂即受確認判決之法律上利益，係指法律關係之存否不明確
    ，原告主觀上認其在法律上之地位有不安之狀態存在，且此
    種不安之狀態，能以確認判決將之除去者而言（最高法院52
    年台上字第1240號裁判意旨參照）。本件原告起訴主張其所
    有坐落金門縣○○鄉○○段0000○0地號土地（下稱系爭土地）因
    與公路無適宜之聯絡，請求確認對於被告所有之同段1011地
    號土地（下稱系爭1011地號土地）有通行權存在，然為被告
    所否認，是原告所主張之上開通行權是否存在即屬不明確，
    原告對此法律上地位之不安狀態，能以確認判決將之除去，
    參照上開說明，應認原告提起本件訴訟有確認利益，先予敘
    明。
二、被告經合法通知，未於言詞辯論期日到場，核無民事訴訟法
    第386 條所列各款情形，爰依原告之聲請，由其一造辯論而
    為判決。 
貳、實體方面
一、原告主張：原告所有之系爭土地緊鄰被告所有之系爭1011地
    號土地之內側，系爭土地為未通公路之袋地，需經被告所有
    之系爭1011地號土地，現既有六公尺寬巷道已開闢通行至金
    門縣○○鄉○○段0000地號土地，並經金門縣政府核發現有巷道
    證明在案，基於通路開闢之連通性與合理性，並能給予原告
    暨原告東側他人所有建築用地未來之通行，此條六公尺寬巷
    道，勢必須連接沿著被告土地順著留設開闢，無法避開。被
    告僑居海外，經原告曾於109年 04月09日去信協商通行權之
    事宜，惟被告並無回應。爰依民法第787條第1項規定，請求
    確認原告對被告所有之系爭1011地號土地有通行權存在，被
    告就該通行權之土地範圍內，不得為任何妨礙原告通行之行
    為等語。並聲明：㈠確認原告對被告所有之系爭1011地號土
    地有通行權存在。㈡被告應容忍原告通行前項範圍之土地，
    且不得設置阻礙物禁止或妨害原告通行。
二、被告未於言詞辯論期日到場，亦未提出書狀為任何聲明或陳
    述。 
三、本院之判斷：
(一)按土地因與公路無適宜之聯絡，致不能為通常之使用者，土
    地所有人得通行周圍地以至公路，民法第787 條第1 項定有
    明文。經查，原告主張其所有系爭土地為袋地，與周遭公路
    無適宜連絡，現既有六公尺寬巷道已開闢通行至金門縣○○鄉
    ○○段0000地號土地乙節，業據其提出系爭土地登記謄本、系
    爭1011地號土地登記謄本、金門縣政府現有巷道證明及地籍
    圖謄本（以上均為影本）各1份為證（見本院卷第15、17、1
    9-23頁），又本件被告已於相當時期受合法之通知，未於言
    詞辯論期日到場，亦未提出答辯書狀為任何爭執，依民事訴
    訟法第280條第3項準用第1項規定，視同自認原告前開主張
    之事實，復經本院於109年7月28日至現場勘驗：原告所有之
    系爭土地東北方鄰同段1040之3地號土地，北方緊鄰系爭101
    1地號土地及同段1011之1地號土地，西面緊鄰同段1042地號
    土地及同段1049地號土地，南面緊鄰同段1050地號土地，依
    當時履勘現況，系爭土地東西南北方均為他人土地所包圍，
    未見系爭土地有對外連接之道路等語，有勘驗筆錄1份在卷
    可稽（見本院卷第75-80頁），堪認系爭土地確實與公路無
    適宜之聯絡，以致不能為通常之使用。則原告依民法第787 
    條第1 項之規定，自得擇周圍地損害較小之處所通行以至公
    路。
(二)按土地因與公路無適宜之聯絡，致不能為通常使用者，土地
    所有人得通行周圍地以至公路。有通行權人，應於通行必要
    之範圍內，擇其周圍地損害最少之處所及方法為之，民法第
    787 條第1 項、第2 項前段定有明文。所謂通行之必要範圍
    、周圍地損害最小之處所及方法，應依社會通常之觀念，就
    周圍地之地理狀況、相關公路位置、與通行土地之面積、距
    離、相鄰土地利用人之利害得失及其他各種情事，按具體事
    例斟酌判斷之。原告主張系爭土地為袋地，為此請求確認其
    對於被告所有系爭1011地號土地如複丈成果圖所示甲案編號
    A部分面積159.64 平方公尺土地有通行權等語。經查：
  ⒈依本院至現場勘驗結果，原告主張之通行位置即被告所有系
    爭1011地號土地如複丈成果圖所示甲案編號A部分面積159.6
    4平方公尺土地，其上設有圍籬所包圍，並種滿灌木及雜草
    密佈，西北面緊鄰一現有巷道，並得連接對外道路，有現場
    照片4張在卷可佐（見本院卷第81-83頁）。
　⒉原告主張系爭土地欲做建築房屋使用，故有必要通行被告所
    有之系爭1011地號土地全部範圍，並加上系爭1011地號土地
    緊鄰之同段1011之1地號之部分土地，寬度一共六米寬之道
    路，始得申請建築執照等語。經查：依金門縣政府函覆：查
    旨揭地號（即系爭土地）土地使用分區為自然村專用區，依
    據金門特定區細部計畫土地使用分區管制要點第二十一點規
    定（略以）該分區係為維護傳統建築與自然形成之現有聚落
    特色，並維持良好生活環境品質訂定，容許鄉村住宅（含農
    舍）.....等使用；並依要點第二十二點規定提出開發計畫
    ，由本縣「金門特定區計畫土地使用許可審議委員會」審查
    通過，始得開發或發照建築等語，有金門縣政府109年10月7
    日府建都字第1090087587號函文暨附件1份附卷可稽（見本
    院卷第151-179頁），另按金門特定區計畫土地使用許可審
    查要點第6點規定：「基地應設置足夠寬度之聯外道路，並
    不得阻絕相鄰地區出入道路之功能。」；金門縣面臨現有巷
    道申請建築自治條例第6條第1項第1款、第2項規定：「建築
    基地申請面臨現有巷道建築，其面臨之現有巷道寬度應在一
    公尺以上，建築線之指定，應依下列規定辦理：一、巷道為
    單向出口長度在四十公尺以下，雙向出口在八十公尺以下，
    寬度不足四公尺者，以該巷道中心線為準，兩旁均等退讓，
    以合計達到四公尺寬度之邊界線做為建築線；巷道長度超過
    上開規定者，其兩旁亦應均等退讓，以合計達到六公尺寬度
    之邊界線作為建築線。．．．；第一項第一款所謂單向出口係
    指巷道僅一端接通計畫道路者；現有巷道之長度應自與計畫
    道路連接之出口處起算。」。是依前揭規定之說明，系爭土
    地屬於自然區專用區，若欲作為建築使用，須提出開發計畫
    並由金門特定區計畫土地使用許可審議委員會審查通過，且
    依金門特定區計畫土地使用許可審查要點第6點及金門縣面
    臨現有巷道申請建築自治條例第6條第1項第1款規定，建築
    基地申請面臨現有巷道建築，其面臨之現有巷道，寬度須符
    合上開規範，始得開發或發照建築。　
  ⒊本院審酌系爭土地為自然村專用區，依複丈成果圖甲案所示
    ，系爭1011地號土地西北側緊鄰現有巷道，東南側緊鄰原告
    所有之系爭土地，依金門縣面臨現有巷道申請建築自治條例
    第6條第2項規定，屬於僅一端接通計畫道路之單向出口。復
    參以原告所有之系爭土地距離複丈成果圖所示甲案所示之黃
    色線之現有巷道即金門縣○○鄉○○段0000地號土地，二者距離
    約為60公尺以上，此有原告所提之距離圖及複丈成果圖所示
    甲案各1份存卷可參（見本院卷第139頁），依金門縣面臨現
    有巷道申請建築自治條例第6條第1項第1款後段規定，巷道
    長度超過上開規定者（即單向出口長度在四十公尺以下），
    其兩旁亦應均等退讓，以合計達到六公尺寬度之邊界線作為
    建築線，始符合上開規範。因此，倘採複丈成果圖所示甲案
    ，則系爭土地通行系爭1011地號土地以至黃色線之現有巷道
    之通行範圍面積為159.64 平方公尺，需使用通行範圍之土
    地較大，然參諸原告於本院審理時陳稱已和系爭1011地號土
    地緊鄰之同段1011之1地號土地達成共識，並向同段1011之1
    地號土地承租部分土地等語（見本院卷第258頁），以達成
    六米寬之巷道，以符合系爭土地欲申請建築使用之六米寬巷
    道之建築線而得申請開發或發照建築之規範要求；然採複丈
    成果圖所示乙案，則原告因通行所需使用系爭1011地號土地
    之通行範圍面積僅為83.76 平方公尺，通行至黃色線之現有
    巷道之距離雖與甲案相當，然道路寬度僅有三米寬，需使用
    通行範圍之土地面積固然較小，但無法符合原告欲將系爭土
    地申請建築使用之六米寬巷道之建築線之規範要求，且可能
    造成原告另行確認系爭1011地號土地所緊鄰之同段1042地號
    土地之三米寬之通行權存在，顯見甲案係對周圍地損害最少
    之處所及方法。
(三)末按，有通行權人，於必要時，得開設道路，民法第788 條
    第1項前段定有明文。又鄰地通行權之性質，為土地所有權
    人所有權之擴張，與鄰地所有權人所有權之限制，是以土地
    所有權人或使用權人，如確有通行鄰地之必要，鄰地所有權
    人或使用權人，即有容忍其通行之義務，此為法律上之物的
    負擔（最高法院70年度台上字第3334號判決意旨參照）。通
    行權人既經確認有通行權存在，被通行地之所有人及使用人
    自有容忍之義務，如有阻止或妨害之行為，通行權人當得依
    據民法第767 條物上請求權之規定，請求予以禁止或排除（
    最高法院88年度台上字第2864號判決意旨參照）。經查，被
    告所有系爭1011地號土地，其上種植若干灌木、雜草叢生，
    業如前述，為求通行之便利及安全，有將通行範圍內之灌木
    、雜草剷除之必要，俾便作為道路通行使用，從而，原告本
    於所有權之作用及袋地通行權之法律關係，請求被告應將通
    行範圍土地上之灌木、雜草移除，不得設置障礙物或其他妨
    害、阻撓通行之行為，為有理由，應予准許。
四、綜上，原告請求確認其所有系爭土地對於被告所有系爭1011
    地號土地如複丈成果圖所示甲方案所示編號A部分面積159.6
    4 平方公尺土地有通行權存在，並請求被告將上開土地上之
    灌木、雜草移除，不得設置障礙物或其他妨害、阻撓通行之
    行為，均有理由，應予准許。
五、末按因共有物分割、經界或其他性質上類似之事件涉訟，由
    敗訴當事人負擔訴訟費用顯失公平者，法院得酌量情形，命
    勝訴之當事人負擔其一部。又敗訴人之行為，按當時之訴訟
    程度，為伸張或防衛權利所必要者，因此行為所生之費用，
    法院得酌量情形，命勝訴之當事人負擔其全部或一部。分據
    民事訴訟法第80條之1及第81條第2項所規定。審酌本件確認
    通行權存在訴訟，受益者為原告，如由敗訴之被告負擔訴訟
    費用顯失公平，故認應由原告負擔全部訴訟費用，附此敘明
    。
六、訴訟費用負擔之依據：民事訴訟法第80條之1 及第81條第2
    項，判決如主文。 
中　　華　　民　　國　　110 　年　　8 　　月　　31　　日
                  民事第一庭  法  官　黃俊偉
以上正本係照原本作成。　　　　　　　　　
如對本判決上訴，須於判決送達後20日內向本院提出上訴狀。
中　　華　　民　　國　　110 　年　　8 　　月　　31　　日
                              書記官  黃紹洧